ACORDAO-COMPLETO-2585426

ACÓRDÃO 3291/2023 ATA 13/2023 - SEGUNDA CÂMARA

VISTOS, relatados e discutidos estes autos de representação, nos quais foi interposto pedido de reexame pela então Secretaria-Executiva do Ministério do Turismo, representada pela Advocacia-Geral da União, contra o Acórdão 5460/2022-TCU-Segunda Câmara, 
ACORDAM os Ministros do Tribunal de Contas da União, reunidos em sessão da 2ª Câmara, diante das razões expostas pelo Relator, em conhecer, com base no art. 48 da Lei 8.443/1992, do presente pedido de reexame para, no mérito, conceder-lhe provimento parcial, de modo a alterar o prazo previsto no subitem 1.8.7 do Acórdão 5460/2022-TCU-Segunda Câmara e deferir os 60 (sessenta) dias solicitados para apresentação de ajustes do plano de ação.

Pedido de reexame da então Secretaria-Executiva do Ministério do Turismo, representada pela Advocacia-Geral da União, contra o Acórdão 5.460/2022-TCU-2ª Câmara que tratou de acompanhamento da gestão do passivo de prestações de contas dos recursos repassados para o fomento de projetos culturais mediante mecanismos de renúncia fiscal previstos na Lei 8.313/1991.

Segunda Câmara

Ministério da Cidadania (extinto); Secretaria Especial de Cultura; Secretaria Executiva do Ministério da Cultura (extinta).

3. Recorrente: Secretaria-Executiva do Ministério do Turismo (05.457.283/0001-19).
3.1. Responsáveis: Ana Maria Pellini (XXX.807.940-XX); Camilo Calandreli (XXX.699.458-XX); José Henrique Medeiros Pires (XXX.183.920-XX); José Paulo Soares Martins (XXX.910.460-XX); Marcelo Terra Camargo (XXX.823.090-XX); Ricardo Braga (XXX.116.868-XX); Roberto Rêgo Pinheiro (XXX.226.927-XX); Tatiana Barbosa de Alvarenga (XXX.679.761-XX).
3.2. Interessadas: Assessoria Especial de Controle Interno do Ministério do Turismo; Secretaria-executiva do Ministério do Turismo.

13.1. Ministros presentes: Augusto Nardes (na Presidência), Aroldo Cedraz, Vital do Rêgo e Jhonatan de Jesus (Relator).
13.2. Ministro-Substituto convocado que não participou da votação: Marcos Bemquerer Costa.

JHONATAN DE JESUS

Ministro-Substituto André Luís de Carvalho.

Reproduzo a instrução da então Secretaria de Recursos - Serur (peças 564 a 566) :
"INTRODUÇÃO 
Trata-se de pedido de reexame (peça 541) interposto pela Secretaria-Executiva do Ministério do Turismo, representada pela Advocacia-Geral da União, em face dos itens 1.8.6, 1.8.7, 1.8.8 e 1.8.9 do Acórdão 5460/2022-TCU-Segunda Câmara (peça 498) , lavrado nos seguintes termos:
'Os Ministros do Tribunal de Contas da União, reunidos em Sessão de 2ª Câmara, ACORDAM, por unanimidade, com fundamento no art. 143, inciso V, alínea 'c', do Regimento Interno do TCU, aprovado pela Resolução nº 246, de 2011, em anotar o cumprimento das determinações prolatadas pelo item 9.1.2 do Acórdão 12157/2018-TCU-Segunda Câmara e pelo item 1.8 do Acórdão 2451/2019-TCU-Segunda Câmara, além de anotar o cumprimento da determinação prolatada pelo item 7.1 do Despacho do Ministro-Relator à Peça 330, com o seu referendo pelo Acórdão 2288/2021-TCU-Plenário e a confirmação pelo Acórdão 3174/2021-TCU-Plenário, assinalando a continuidade do acompanhamento sobre o ritmo das homologações das propostas culturais com o intuito de garantir que a execução da política pública não volte a ser prejudicada, sem prejuízo de anotar o parcial cumprimento do item 1.8 do Acórdão 7725/2020-TCU-Segunda Câmara, além de estar 'em cumprimento' a determinação prolatada pelo item 1.7.1 do Acórdão 412/2022-TCU-Plenário, até porque o seu objetivo não encerraria com a publicação da Portaria MTur n.º 19, de 2022, mas, apenas, com a devida vazão dos processos com a análise financeira já concluída e dos processos com o aguardo da emissão de laudos finais e dos procedimentos subsequentes, diante dos elementos de convicção até aqui obtidos pelo TCU, sem prejuízo de, em sintonia com os pareceres emitidos neste processo, prolatar as providências abaixo fixadas pelo item 1.8 deste Acórdão:
1. Processo TC-Processo 008.379/2017-3 (ACOMPANHAMENTO) 
1.1. Apensos: TC-Processo 021.244/2018-9 (Solicitação) ; TC-Processo 001.312/2019-7 (Representação) ; TC-Processo 007.860/2019-6 (Solicitação) ; TC-Processo 007.862/2019-9 (Solicitação) .
1.2. Interessado: Ministério do Turismo (MTur) . 
1.3. Órgão: Secretaria Especial da Cultura. 
1.4. Relator: Ministro-Substituto André Luís de Carvalho.
1.5. Representante do Ministério Público: não atuou.
	1.6. Unidade Técnica: Secretaria de Controle Externo da Educação, da Cultura e do Desporto (Secex-Educação) .
1.7. Representação legal:
1.7.1. Marcelo Terra Camargo (OAB/RJ 1.679-B) , representando Marcelo Terra Camargo;
1.7.2. Rodrigo Kopke Salinas (OAB/SP 146.814) , entre outros, representando Jose Paulo Soares Martins.
1.8. Providências: 
1.8.1 deferir o pedido de prorrogação de prazo formulado pela Secretaria-Executiva do Ministério do Turismo, à Peça 485, para o envio, até 31/8/2022, do relatório semestral sobre o estoque das prestações de contas de projetos culturais para o 1º semestre de 2022;
1.8.2. indeferir os pedidos formulados pela Secretaria-Executiva do Ministério do Turismo, às Peças 107 e 437, para que o monitoramento sobre o item 9.6.3 do Acórdão 3232/2017-TCU-Segunda Câmara seja substituído pelo monitoramento sobre a execução do plano de ação apresentado em cumprimento ao item 1.8 do Acórdão 7725/2020-TCU-Segunda Câmara, diante, aí, dos consequentes prejuízos ao adequado controle;
1.8.3. deferir os alternativos pedidos formulados pela Secretaria-Executiva do Ministério do Turismo, às Peças 107 e 437, para que o prazo de 15 (quinze) dias úteis previsto no item 9.6.3 do Acórdão 3232/2017-TCU-Segunda Câmara seja permanentemente prorrogado para 60 dias corridos, após o término de cada mês de junho e dezembro, para o envio do relatório semestral sobre o estoque das prestações de contas dos projetos culturais pendentes de análise; 
1.8.4. determinar, nos termos do art. 7º, § 3º, VI, da Resolução TCU n.º 315, de 2020, que as informações de fluxo (processos que entraram em fase de prestação de contas no semestre e processos de prestação de contas com a análise concluída no semestre) , ao figurarem nos relatórios semestrais sobre o estoque das prestações de contas dos projetos culturais pendentes de análise, sejam extraídas diretamente do Sistema de Apoio às Leis de Incentivo à Cultura (Salic) ou do eventual sistema substituto, não sendo mais calculadas a partir dos valores de estoque inicial e estoque final em cada semestre, pois não figurariam como informações confiáveis em sintonia com as manifestações dos próprios gestores; 
1.8.5. acolher as razões de justificativa apresentadas pelos responsáveis (Tatiana Barbosa de Alvarenga, Ana Maria Pelini, Marcelo Terra Camargo, José Henrique Medeiros Pires, Ricardo Braga, Roberto Rego Pinheiro, José Paulo Soares Martins e Camilo Calandreli) , sem prejuízo de tornar sem efeito o item 1.10 do Acórdão 7725/2020-TCU-Segunda Câmara para os demais responsáveis, em face das justificativas apresentadas, além dos elementos contidos no relatório semestral e no plano de ação sobre a adoção de providências para o equacionamento do estoque dos processos de contas;
1.8.6. determinar às correspondentes instituições públicas que, para a apresentação do aludido plano de ação, o acompanhamento sobre o cumprimento da determinação prolatada pelo item 1.8 do Acórdão 7725/2020-TCU-Segunda Câmara, nos termos do art. 7º, §§ 3º e 4º, da Resolução TCU n.º 315, de 2020, deverá contemplar, pelo menos, as seguintes premissas: 
1.8.6.1. a Secretaria Especial da Cultura e o Ministério do Turismo devem revisar o plano de ação para o tratamento do estoque dos processos de prestação de contas pendentes de análise final, buscando garantir que as 'frentes 1 e 2' do plano de ação sejam efetivamente cumpridas, dentro do prazo estabelecido pelo item 1.8 do Acórdão 7725/2020-TCU-Segunda Câmara, já que é possível afirmar que a efetiva extinção, em 3 (três) anos, do atual passivo dos processos de prestações de contas dos projetos culturais não será alcançada, sob pena de restar inequivocamente caracterizado o reiterado descumprimento da decisão do TCU, com a consequente responsabilização dos gestores, nos termos do art. 58, VII, da Lei n.º 8.443, de 1992; 
1.8.6.2. a Secretaria Especial de Cultura e o Ministério do Turismo devem implementar o sistema informatizado de gestão das propostas e dos projetos culturais com o foco no concomitante acompanhamento sobre a regularidade do gasto público, dentro do escopo do Acordo de Cooperação Técnica n.º 52, de 2022, já firmado entre a Secult e o Ministério da Economia, buscando garantir a efetiva implementação da 'frente 1' do plano de ação com vistas a evitar o acúmulo de novos passivos; 
1.8.6.3. a Secretaria Especial de Cultura e o Ministério do Turismo devem desenvolver a metodologia de análise preditiva ampla, contemplando a análise de cumprimento do objeto e a análise financeira dos processos de prestações de contas, com o objetivo de permitir que a análise humana seja necessária apenas para os projetos com alto risco, materialidade ou relevância, garantindo a efetiva implementação da 'frente 2' do plano de ação com vistas a tratar efetivamente o passivo já existente; 
1.8.7. determinar que, nos termos do art. 7º, §§ 3º e 4º, da Resolução TCU n.º 315, de 2020, a Secretaria Especial de Cultura e o Ministério do Turismo realizem os ajustes no plano de ação, encaminhando ao TCU, no prazo de 30 (trinta) dias contados da notificação do presente acórdão, os seguintes elementos:
1.8.7.1. a revisão de todos os marcos temporais, com a estimativa de início e de fim para cada atividade, além das demais medidas pertinentes para a sua consecução, dentro do prazo assinalado pelo Acórdão 7725/2020-TCU-Segunda Câmara;
1.8.7.2. a atualização da composição do Grupo Gestor do Passivo e do Grupo Operacional, além do Grupo de TI e dos diversos grupos de trabalho internos, para cada uma das secretarias nacionais, apresentando, entre outras informações, os respectivos cronogramas de atividades; 
1.8.7.3. a atualização das medidas tendentes a dotar os setores competentes com a força de trabalho necessária para a efetiva implementação do plano de ação, destacando, entre outras informações, a realocação dos servidores competentes para as áreas de análise das prestações de contas dos projetos culturais, nos termos da Nota n.º 49/2022/CONJUR-MTur; 
1.8.7.4. a atualização das medidas adotadas para dar o devido tratamento ao estoque de processos físicos das prestações de contas, conferindo a necessária prioridade às atividades de mapeamento, localização, digitalização e instrução dos processos físicos, garantindo, inclusive, que isso seja feito com vistas a permitir o adequado exercício das atividades de análise do cumprimento do objeto e o levantamento dos subsídios necessários ao desenvolvimento da análise preditiva das prestação de contas; 
1.8.8. recomendar que, nos termos do art. 11 da Resolução TCU n.º 315, de 2020, a Secretaria Especial da Cultura e o Ministério do Turismo adotem, entre outras providências, as medidas saneadoras, incorporando-as à matriz de responsabilidades, além de estabelecer os devidos marcos temporais de início e de fim para cada uma dessas medidas, mantendo o cronograma final de 3 (três) anos, como previsto no Acórdão 7725/2020-TCU-Segunda Câmara, a partir da adoção das seguintes medidas:
1.8.8.1. manter o entendimento com a Secretaria Especial da Receita Federal do Brasil, em sintonia com o art. 37, XXII da CF88, para a contratação dos serviços de consulta à base de dados sobre a Nota Fiscal Eletrônica (NF-e) e para a sua integração aos processos de acompanhamento e de análise financeira das prestações de contas; 
1.8.8.2. celebrar os eventuais acordos de cooperação técnica com o Serviço Federal de Processamento de Dados (Serpro) , além da Controladoria-Geral da União e do Ministério da Economia, para adaptar e estender a aplicação da IN MP/MF/CGU n.º 5, de 2018, e da IN ME/CGU n.º 1, de 2019, a todos os processos de prestação de contas dos projetos culturais, por meio do desenvolvimento da sistemática de análise preditiva e da tecnologia de aprendizado de máquina aplicada à análise de cumprimento dos objeto e à análise financeira das prestações de contas no âmbito do Pronac, discriminando as medidas necessárias a serem adotadas, a definição de trilhas de auditoria e os parâmetros de apetite ao risco, com o limite de tolerância ao risco para cada faixa de valor e com a nota de risco para os recursos incentivados; 
1.8.8.3. reavaliar o custo de análise das prestações de contas, com base na mão-de-obra efetivamente empregada e nos demais custos diretos e indiretos, definindo os critérios razoáveis de rateio; 
1.8.9. promover o envio de ciência preventiva e corretiva, nos termos do art. 9º, I, da Resolução TCU n.º 315, de 2020, para que a Secretaria Especial da Cultura e o Ministério do Turismo observem que o art. 57, § 3º, da IN Secult/MTur n.º 1, de 2022, não permite que seja dispensada a emissão do parecer financeiro nas prestações de contas dos projetos culturais, por força do art. 5º, parágrafo único, IV, da IN TCU n.º 71, de 2012, além da jurisprudência firmada pelo TCU a partir, por exemplo, do item 9.2.2 do Acórdão 1950/2016-TCU-Plenário e do item 9.3.1 do Acórdão 2378/2016-TCU-Plenário; e
1.8.10. enviar a cópia ddeste Acórdão, com a cópia do parecer da unidade técnica (Peça 496) , aos seguintes destinatários: 
1.8.10.1. à Secretaria Especial da Cultura e ao Ministério do Turismo, para ciência e efetivo cumprimento das medidas fixadas pelo presente Acórdão;
1.8.10.2. à Controladoria-Geral da União, ao Serviço Federal de Processamento de Dados, ao Ministério da Economia, à Receita Federal do Brasil, à Presidência da Comissão de Cultura da Câmara dos Deputados e à Presidência da Comissão de Educação, Cultura e Esporte do Senado Federal, para ciência e eventuais providências.'
HISTÓRICO 
2. Cuida o presente processo de acompanhamento da gestão do passivo das prestações de contas dos recursos repassados para o fomento de projetos culturais mediante mecanismos de renúncia fiscal previstos na Lei 8.313/1991 - conhecida como Lei Rouanet ou Lei de Incentivo à Cultura (LIC) -, por parte da extinta Secretaria Executiva do Ministério da Cultura (SE-MinC) , originalmente determinado nos itens 9.6.3 e 9.12.2 do Acórdão 3232/2017-TCU-Segunda Câmara (peça 1) , relator Ministro André Luís de Carvalho, proferido no julgamento da prestação de contas ordinária dos gestores da então SE-MinC para o exercício de 2014 (TC Processo 031.409/2015-6) .
3. O Acórdão 7725/2020-TCU-Segunda Câmara (peça 87) assinalou o descumprimento do item 9.6.3 do Acórdão 3232/2017-TCU-Segunda Câmara (peça 1) e do item 9.1.1 do Acórdão 12157/2018-TCU-Segunda Câmara (peça 53) e determinou que a Secretaria Executiva do Ministério do Turismo apresente, no prazo de 90 (noventa) dias, o necessário ajuste no plano inicial de ação em prol da efetiva extinção em 3 (três) anos do atual passivo no estoque de processos, sem prejuízo de promover o devido estudo sobre o quantitativo aprovado de projetos culturais incentivados no bojo do Programa Nacional de Apoio à Cultura (Pronac) , nos termos da Lei 8.313/1991.
4. Após a audiência dos responsáveis e os esclarecimentos prestados pelo Ministério do Turismo - Mtur em atendimento às notificações do Acórdão 7725/2020-TCU-Segunda Câmara (peça 87) , a unidade técnica entendeu que não se evidenciaram descumprimentos aos comandos efetuados pelo Tribunal, ressalvando apenas a incompletude do plano de ação ajustado. Além disso, a unidade técnica propôs determinar à Secretaria Especial da Cultura que realizasse ajustes ao plano de ação e encaminhasse ao TCU uma nova versão, bem como que sustasse as Portarias-Secult 22/2020 e 24/2020, tendo em vista o represamento anual dos projetos culturais de fomento indireto previstos na Lei 8.313/1991.
5. O relator, Ministro-Substituto André Luís de Carvalho, por meio do despacho à peça 330, determinou que, cautelarmente, a Secretaria Especial da Cultura promovesse a efetiva e imediata sustação de todos os atos resultantes da aplicação das Portarias-Secult 22/2020 e 24/2020, decisão referendada pelo Plenário desta Corte em 22/9/2021, por meio do Acórdão 2.288/2021 (peça 346) . 
6. Posteriormente, a mencionada decisão do Ministro Relator foi objeto de agravo do Ministério do Turismo (peça 349) e de 'embargos de declaração' apresentados pela Secult à peça 359. Conforme Acórdão 3174/2021-TCU-Plenário (peça 383) , o Tribunal negou provimento ao agravo e deixou de receber o expediente de peça 359, em face da superveniente desistência do pedido.
7. A unidade técnica se pronunciou novamente em instrução de peça 392, em atendimento ao comando constante do item 9.3 do Acórdão 2288/2021-TCU-Plenário (peça 346) , com o objetivo de analisar memorial técnico acostado à peça 339 e apresentado na condição de amicus curiae, pela Associação de Produtores de Teatro (APTR) . A proposta apresentada se limitou a reiterar, com os devidos ajustes decorrentes do novo estágio processual, a proposta apresentada à instrução anterior - peça 327, p. 38-40.
8. Nesse contexto, sobreveio o Despacho do Ministro-Relator, de peça 395, que determinou a realização de oitiva para as 'manifestações conclusivas sobre o efetivo cumprimento, ou não, das medidas originariamente anunciadas pela Secult na anterior reunião técnica realizada junto ao Gabinete do Ministro-Relator', para a apresentação do Plano de Ação ajustado, de comentários sobre a implementação das demais medidas propostas pela unidade técnica e 'o eventual ato de revogação ou desconstituição da Portaria Secult nº 24, de 2020' (peça 395, p. 15) .
9. As respostas à oitiva promovida pelo Ofício 73107/2021-TCU/Seproc (peça 396) constam nas peças 401 a 419; 421; 424 a 436; 444 e 445. As peças 437 a 443 apresentam os elementos referentes ao relatório do segundo semestre de 2021, acerca do estoque de projetos culturais cujas prestações de contas ainda não foram analisadas conclusivamente, em atendimento ao disposto no item 9.6.3 do Acórdão 3232/2017-TCU-Segunda Câmara (peça 1) .
10. O acórdão recorrido analisou a documentação supramencionada e formalizou o início do monitoramento do Acórdão 412/2022-TCU-Plenário, no âmbito deste processo, de acordo com o item 1.7.3 do referido acórdão (TC Processo 001.312/2019-7, apensado aos presentes autos) .
EXAME DE ADMISSIBILIDADE
11.	 Ratifica-se a proposta de conhecimento do pedido de reexame formulada por esta Secretaria de Recursos, à peça 542, com efeito suspensivo, acolhida pelo Ministro Bruno Dantas, conforme despacho de peça 545.
EXAME DE MÉRITO
12.	 Dos fundamentos do pedido de reexame
12.1. Segundo a recorrente, 'com o novo Acórdão, o prazo deferido pelo TCU nos acórdãos anteriores, de 3 anos, deve ser entendido como prazo para que o Ministério do Turismo, incluída a Secretaria Especial de Cultura, promovam ajustes no plano de ação para que ele evidencie medidas que atuem 'buscando garantir que sejam efetivamente cumpridas as frentes 1 e 2' do plano de ação' (peça 541, p. 4) . 
12.2. Já não se espera que seja possível extinguir o passivo de prestação de contas em 3 anos. Assim, a determinação prevista no item 1.8.6.1 estabelece que o ajuste no plano de ação contemple as iniciativas referentes às frentes 1 e 2 do plano atual, de forma a tornar factível o seu cumprimento em prazo razoável.
12.3. Tais iniciativas incluem a previsão de medidas que permitam o desenvolvimento de tecnologia e de metodologias de análise para evitar a formação de um novo passivo e para dar vazão ao estoque de processos de prestação de contas pendentes de análise final hoje existente.
12.4. Esse ajuste do plano de ação e sua execução afastará o risco 'de restar inequivocamente caracterizado o reiterado descumprimento da decisão do TCU, com a consequente responsabilização dos gestores, nos termos do art. 58, VII, da Lei n.º 8.443, de 1992' (peça 541, p. 4) .
12.5. Assim, conclui a recorrente, o Acórdão 5460/2022-TCU-Segunda Câmara (peça 498) se mostra bastante razoável, estando em consonância com a Lei de Introdução às Normas do Direito Brasileiro (LINDB) , em especial com seu art. 22. Apesar disso, defende que o citado acórdão deve ter a redação dos itens 1.8.6.1 e 1.8.7.1 ajustadas para, no primeiro caso, contemplar apenas a determinação de revisão do plano de ação para o tratamento do estoque dos processos de prestação de contas pendentes de análise final, afastando-se a vinculação a acórdãos anteriores e a nomenclaturas do plano atual ('frentes 1 e 2') , ou, sucessivamente, para substituir a menção às atuais 'frentes 1 e 2' por expressão mais permeável a novas soluções, a exemplo de 'definição de metodologias eficientes para evitar a formação de um novo passivo e para dar vazão ao estoque hoje existente' (peça 541, p. 5) .
12.6. De acordo com a recorrente, a alteração acima se faz necessária para que a razoabilidade decisória do citado acórdão se torne mais efetiva.
12.7. Em relação ao item 1.8.7.1 do Acórdão 5460/2022-TCU-Segunda Câmara (peça 498) , a recorrente defende que a expressão 'dentro do prazo assinalado pelo Acórdão 7725/2020-TCU-Segunda Câmara' seja dele retirada.
12.8. Além disso, a recorrente sustenta que, dada a complexidade do tema e a pluralidade de órgãos da Administração envolvidos no caso, o prazo previsto no item 1.8.7 seja alterado, deferindo-se mais 60 (sessenta) dias para a apresentação do ajuste do plano de ação. 
12.9. Ao final, a Secretaria-Executiva do Ministério do Turismo requer que o item 1.8.6.1 seja revisto nos termos mencionados acima; a expressão 'dentro do prazo assinalado pelo Acórdão 7725/2020-TCU-Segunda Câmara' seja retirada do item 1.8.7.1; e o prazo previsto no item 1.8.7 seja alterado, deferindo-se mais 60 (sessenta) dias para a apresentação do ajuste do plano de ação, a contar da notificação do Ministério do Turismo acerca da decisão do presente recurso.
13.	 Análise do pedido de reexame
13.1. Conforme demonstraremos, não cabe razão à recorrente. A Secretaria-Executiva do Ministério do Turismo afirma que o Acórdão 5460/2022-TCU-Segunda Câmara (peça 498) é bastante razoável, pois leva em consideração o disposto no art. 22 da LINDB, ao estabelecer que o ajuste no plano de ação contemple as iniciativas referentes às 'frentes 1 e 2' do plano atual, de forma a tornar factível o seu cumprimento em prazo razoável, haja vista a impossibilidade de extinguir o passivo de prestação de contas em 3 anos. Contudo, sugere a alteração do seu item 1.8.6.1, sob o argumento de que tal modificação seria necessária para que a razoabilidade decisória do referido acórdão se torne mais efetiva. 
13.2. A alteração pleiteada consiste em que o item 1.8.6.1 contemple apenas a determinação de revisão do plano de ação para o tratamento do estoque dos processos de prestação de contas pendentes de análise final, afastando-se a vinculação a acórdãos anteriores e a nomenclaturas do plano atual ('frentes 1 e 2') ; ou, sucessivamente, em que a menção às atuais 'frentes 1 e 2' seja substituída por expressão mais permeável a novas soluções, a exemplo de 'definição de metodologias eficientes para evitar a formação de um novo passivo e para dar vazão ao estoque hoje existente' (peça 541, p. 5) .
13.3. Vejamos novamente o que dizem os itens 1.8.6 e 1.8.6.1 do acórdão recorrido:
Acórdão 5460/2022-TCU-Segunda Câmara (peça 498) 
'1.8.6. determinar às correspondentes instituições públicas que, para a apresentação do aludido plano de ação, o acompanhamento sobre o cumprimento da determinação prolatada pelo item 1.8 do Acórdão 7725/2020-TCU-Segunda Câmara, nos termos do art. 7º, §§ 3º e 4º, da Resolução TCU n.º 315, de 2020, deverá contemplar, pelo menos, as seguintes premissas:
1.8.6.1. a Secretaria Especial da Cultura e o Ministério do Turismo devem revisar o plano de ação para o tratamento do estoque dos processos de prestação de contas pendentes de análise final, buscando garantir que as 'frentes 1 e 2' do plano de ação sejam efetivamente cumpridas, dentro do prazo estabelecido pelo item 1.8 do Acórdão 7725/2020-TCU-Segunda Câmara, já que é possível afirmar que a efetiva extinção, em 3 (três) anos, do atual passivo dos processos de prestações de contas dos projetos culturais não será alcançada, sob pena de restar inequivocamente caracterizado o reiterado descumprimento da decisão do TCU, com a consequente responsabilização dos gestores, nos termos do art. 58, VII, da Lei n.º 8.443, de 1992;'' (Grifos nossos) 
13.4. Já o item 1.8 do Acórdão 7725/2020-TCU-Segunda Câmara (peça 87) , mencionado no item 1.8.6 transcrito acima, prevê o seguinte:'
Acórdão 7725/2020-TCU-Segunda Câmara (peça 87) 
'1.8. Determinar, nos termos do art. 250, II, do RITCU, que a Secretaria Executiva do Ministério do Turismo apresente, no prazo de 90 (noventa) dias, o necessário ajuste no plano inicial de ação em prol da efetiva extinção em 3 (três) anos do atual passivo no estoque de processos, sem prejuízo de, entre outras medidas administrativas, promover o devido estudo sobre o quantitativo aprovado de projetos culturais incentivados no bojo do Programa Nacional de Apoio à Cultura (Pronac) , nos termos da Lei n.º 8.313 (Lei Rouanet) , de 1991, sob pena de responsabilização dos agentes públicos faltosos pela eventual reparação do dano ao erário solidariamente imputável e pelas subjacentes penalidades individualmente aplicáveis, nos termos dos arts. 8º, 57, 58 e 60 da Lei n.º 8.443, de 1992, devendo o referido ajuste no plano inicial de ação, nos termos do art. 7º, § 3°, I, e § 4°, da Resolução TCU n.º 315, de 2020, conter, no mínimo: (i) as ações a serem tomadas, (ii) os responsáveis pelas ações, e (iii) os prazos para implementação;' (Grifos nossos) 
13.5. Efetuando-se a alteração pretendida pela recorrente no item 1.8.6.1 do Acórdão 5460/2022-TCU-Segunda Câmara (peça 498) , o citado item poderia ser assim reescrito:
'1.8.6.1. a Secretaria Especial da Cultura e o Ministério do Turismo devem revisar o plano de ação para o tratamento do estoque dos processos de prestação de contas pendentes de análise final, dentro do prazo de 3 (três) anos, já que é possível afirmar que a efetiva extinção, nesse prazo, do atual passivo dos processos de prestações de contas dos projetos culturais não será alcançada, sob pena de restar inequivocamente caracterizado o reiterado descumprimento da decisão do TCU, com a consequente responsabilização dos gestores, nos termos do art. 58, VII, da Lei n.º 8.443, de 1992;'
13.6. Ou, alternativamente:
'1.8.6.1. a Secretaria Especial da Cultura e o Ministério do Turismo devem revisar o plano de ação para o tratamento do estoque dos processos de prestação de contas pendentes de análise final, buscando garantir a definição de metodologias eficientes para evitar a formação de um novo passivo e para dar vazão ao estoque hoje existente, dentro do prazo de 3 (três) anos, já que é possível afirmar que a efetiva extinção, nesse prazo, do atual passivo dos processos de prestações de contas dos projetos culturais não será alcançada, sob pena de restar inequivocamente caracterizado o reiterado descumprimento da decisão do TCU, com a consequente responsabilização dos gestores, nos termos do art. 58, VII, da Lei n.º 8.443, de 1992;'
13.7. Verifica-se que a alteração pleiteada na redação do item 1.8.6.1 do acórdão recorrido, diferentemente do que alega a recorrente, não contribui para dar maior efetividade à decisão do Tribunal. O que acontece é que, nos termos sugeridos, a determinação contida no citado item deixa de especificar de que forma deve ser feita a revisão do plano de ação para o tratamento do estoque de processos de prestação de contas pendentes de análise final e, assim, torna a decisão do TCU praticamente vazia de sentido. Ou seja, qualquer esforço a fim de revisar o referido plano de ação teria que ser considerado ao se avaliar o cumprimento da citada determinação, sem que se estivesse necessariamente mais próximo de se solucionar o problema do passivo do estoque de processos.
13.8. A leitura da instrução à peça 496 deixa claro que a menção às 'frentes 1 e 2' no item 1.8.6.1 do Acórdão 5460/2022-TCU-Segunda Câmara (peça 498) não foi ao acaso. Uma vez demonstrado que o estoque de processos de prestação de contas não será extinto no prazo fixado pelo item 1.8 do Acórdão 7725/2020-TCU-Segunda Câmara (peça 87) , a unidade técnica entendeu que a melhor estratégia para que a gestão responsável do passivo de prestações de contas seja alcançada é se ater ao plano de ação que já existia e cobrar o seu cumprimento. Assim, o objetivo do TCU foi justamente definir como deveria ser realizada a revisão daquele plano para que o problema endereçado fosse solucionado com maior probabilidade. 
13.9. O que se pretende é que sejam implementadas as soluções informatizadas previstas para as 'frentes 1 e 2' no prazo estabelecido pelo item 1.8 do Acórdão 7725/2020-TCU-Segunda Câmara (peça 87) , pois, diante da complexidade do problema de pessoal existente no âmbito da Secretaria Especial da Cultura e do Ministério do Turismo, restou evidente que somente as soluções automatizadas serão capazes de resolver a questão do estoque de processos de prestação de contas.  
13.10. Esse é o entendimento que se infere do trecho a seguir do Acórdão 5460/2022-TCU-Segunda Câmara (peça 498) :
'263. Por tudo isso, já é possível afirmar que a determinação do item 1.8 do Acórdão 7725/2020-TCU-Segunda Câmara, que busca a efetiva extinção em 3 (três) anos do atual passivo no estoque de processos de prestações de contas, será descumprida. Mantidas as condições atuais, a Coordenação-Geral de Avaliação de Resultados da Sefic chegou a estimar que necessitaria de 49 anos para analisar [apenas] o estoque atualmente existente.
264. Sendo assim, o TCU pode optar por insistir no encaminhamento pela apresentação de novos planos, conceder novos prazos, confiar que, dessa vez, haverá compromisso com o sucesso de um eventual novo plano, por parte dos gestores, mas acredita-se que a melhor estratégia é se manter adstrito ao plano existente e cobrar a sua devida execução. 
265. Se já é fato que o estoque não será extinto no prazo dado pelo item 1.8 do Acórdão 7725/2020-TCU-Segunda Câmara, entende-se que, caso as chamadas 'frente 1 e 2' do Plano sejam efetivamente cumpridas, o objetivo maior da deliberação do TCU - qual seja, a gestão responsável do passivo de prestação de contas - estará atingido.
266. Considerando a criticidade do problema de pessoal diversas vezes repisado nesta instrução, entende-se que apenas soluções automatizadas poderão dar soluções minimamente eficientes para o problema, a custos e prazos aceitáveis.
267. Assim, encaminha-se pela proposição de determinação de que sejam implementadas as soluções informatizadas previstas para as 'frentes 1 e 2', dentro do prazo estabelecido pelo item 1.8 do Acórdão 7725/2020-TCU-Segunda Câmara, o qual finda em julho de 2023.
268. Ou seja, poder-se ia considerar atendida a inteligência do item 1.8 do Acórdão 7725/2020-TCU-Segunda Câmara, se, dentro do referido prazo - em atendimento à 'frente 1' -, for implementado um sistema informatizado com foco no acompanhamento concomitante da regularidade do gasto, para evitar novos acúmulos de passivo; e se - em atendimento à 'frente 2' -, for desenvolvida metodologia de análise preditiva ampla, que contemple tanto a análise de cumprimento de objeto, quanto a análise financeira, com vistas a permitir que a análise humana se torne necessária apenas para projetos com alto risco, materialidade ou relevância.
269. Reforça-se que as duas frentes são igualmente essenciais e não será suficiente avançar com uma em detrimento da outra - até porque ambas foram propostas pelos próprios gestores e apenas o sucesso de ambas as frentes será capaz de demonstrar a intenção dos gestores em resolver o problema.
270. Caso contrário, restará inequivocamente descumprido o item 1.8 do Acórdão 7725/2020-TCU-Segunda Câmara e caracterizado o reiterado descumprimento de decisão do TCU, haja vista o descumprimento do item 9.6.3 do Acórdão 3232/2017-TCU-Segunda Câmara já ter sido assinalado pelo Acórdão 7725/2020-TCU-Segunda Câmara. Tal situação implicará na devida responsabilização dos gestores, nos termos do art. 58, VII, da Lei 8.443/1992.' (Grifos nossos) 
13.11. Na compreensão da unidade técnica, o encaminhamento pela apresentação de novos planos, com a concessão de novos prazos, não seria o mais indicado e terminaria por inviabilizar ainda mais o alcance de uma solução para o passivo no estoque de processos de prestação de contas. Tal percepção se deveu à constatação de que 'o problema tem raízes antigas que atualmente são aprofundadas por graves falhas de governança, embates frequentes entre MTur e Secult e comunicação altamente insatisfatória entre essas duas instâncias que atuam como se órgãos independentes - e muitas vezes antagonistas - fossem' (peça 496, p. 45) .
13.12. Por essas razões, a SecexEducação propôs que se considerasse atendida a inteligência do item 1.8 do Acórdão 7725/2020-TCU-Segunda Câmara (peça 87) se, dentro do prazo nele estipulado, fossem cumpridas, especificamente, as ações previstas nas 'frentes 1 e 2' do plano de ação existente. Do contrário, ficaria caracterizado o reiterado descumprimento de decisão do TCU, haja vista já ter sido assinalado pelo citado acórdão o descumprimento do item 9.6.3 do Acórdão 3232/2017-TCU-Segunda Câmara (peça 1) .
13.13. Em suma, as referências às 'frentes 1 e 2' e ao prazo estabelecido no item 1.8 do Acórdão 7725/2020-TCU-Segunda Câmara (peça 87) , feitas no item 1.8.6.1 do Acórdão 5460/2022-TCU-Segunda Câmara (peça 498) , tiveram o fim de atrelar as ações a serem adotadas pela Secretaria Especial da Cultura e pelo Ministério do Turismo, com vistas à gestão do passivo de processos de prestação de contas, às determinações anteriores deste Tribunal, de forma que se chegasse a uma solução com maior probabilidade, considerando as dificuldades identificadas no âmbito daquele órgão, e que não se configurasse descumprimento de decisão do TCU. 
13.14. Atender ao pedido de alteração da determinação do item 1.8.6.1 do Acórdão 5460/2022-TCU-Segunda Câmara (peça 498) , nos termos sugeridos pelo recorrente, fará com que as chances de se implementar as soluções necessárias para resolver o problema do passivo no estoque de processos de contas diminuam ainda mais, dado o cenário de falta de direcionamento estratégico, graves falhas de governança e entraves burocráticos e operacionais encontrado no Ministério do Turismo e na Secult. E, mesmo assim, o TCU terá que considerar a determinação como atendida, pois qualquer esforço por parte desses órgãos em revisar o plano de ação, ainda que inócuo, se enquadrará na redação que se pretende dar ao citado item.
13.15. Pelo exposto, não há motivos que justifiquem a citada alteração pretendida pela recorrente, devendo-se observar que as medidas a serem implementadas em relação às 'frentes 1 e 2' estão discriminadas nos itens 1.8.6.2 e 1.8.6.3 do acórdão recorrido, respectivamente. Também não se vê razões para que a expressão 'dentro do prazo assinalado pelo Acórdão 7725/2020-TCU-Segunda Câmara' seja retirada do item 1.8.7.1 do Acórdão 5460/2022-TCU-Segunda Câmara (peça 498) , uma vez que a citada expressão foi utilizada nesse item em consonância com o que está previsto no item 1.8.6.1 da decisão recorrida.
13.16. Quanto ao argumento de que o prazo fixado no item 1.8.7 do Acórdão 5460/2022-TCU-Segunda Câmara (peça 498) deve ser alterado, tendo em vista a complexidade do tema e a pluralidade de órgãos da Administração envolvidos no caso, deferindo-se mais 60 (sessenta) dias para a apresentação do ajuste do plano de ação, entende-se que pode ser, de fato, necessário mais de 30 (dias) para a apresentação do referido ajuste, ainda mais considerando a falta de direcionamento estratégico para que ele seja efetuado, conforme verificou a SecexEducação na análise de peça 496.
13.17. No entanto, a prorrogação do mencionado prazo deve levar em conta que o prazo estabelecido pelo item 1.8 do Acórdão 7725/2020-TCU-Segunda Câmara (peça 87) , a ser observado, se encerra em julho de 2023. 
13.18. Do exposto, conclui-se que não assiste razão à recorrente quando requer a alteração dos itens 1.8.6.1 do Acórdão 5460/2022-TCU-Segunda Câmara (peça 498) , para que contemple apenas a determinação de revisão do plano de ação para o tratamento do estoque dos processos de prestação de contas pendentes de análise final, ou, sucessivamente, para substituir a menção às atuais 'frentes 1 e 2' por expressão mais permeável a novas soluções; nem tampouco quando solicita a retirada da expressão 'dentro do prazo assinalado pelo Acórdão 7725/2020-TCU-Segunda Câmara' do item 1.8.7.1 do referido acórdão.
13.19. No que tange à alteração pleiteada para que seja deferido mais 60 (sessenta) dias para a apresentação do ajuste do plano de ação (item 1.8.7 do Acórdão 5460/2022-TCU-Segunda Câmara - peça 498) , não vislumbramos nenhum óbice a que tal prazo seja ampliado, devendo-se tão-somente lembrar que o prazo para a consecução do citado plano finda em julho de 2023, conforme item 1.8 do Acórdão 7725/2020-TCU-Segunda Câmara (peça 87) .
CONCLUSÃO
14.	 Da análise anterior, infere-se que os argumentos apresentados para justificar as alterações pretendidas no acórdão recorrido não se sustentam.
14.1. A alteração pleiteada na redação do item 1.8.6.1 do Acórdão 5460/2022-TCU-Segunda Câmara (peça 498) não contribui para dar maior efetividade à decisão do Tribunal. Ao deixar de especificar como deve ser feita a revisão do plano de ação para o tratamento do estoque de processos de prestação de contas, a determinação contida no citado item, nos termos sugeridos, torna a decisão do TCU praticamente vazia de sentido, uma vez que qualquer esforço a fim de revisar o referido plano de ação teria que ser considerado ao se avaliar o seu cumprimento da determinação, sem que se estivesse necessariamente mais próximo de se solucionar o problema do passivo do estoque de processos.
14.2. As referências às 'frentes 1 e 2' e ao prazo estabelecido no item 1.8 do Acórdão 7725/2020-TCU-Segunda Câmara (peça 87) , feitas no item 1.8.6.1 do Acórdão 5460/2022-TCU-Segunda Câmara (peça 498) , tiveram o fim de atrelar as ações a serem adotadas pela Secretaria Especial da Cultura e pelo Ministério do Turismo, com vistas à gestão do passivo de processos de prestação de contas, às determinações anteriores deste Tribunal, de forma que se chegasse a uma solução com maior probabilidade, considerando as dificuldades identificadas no âmbito daquele órgão, e que não se configurasse descumprimento de decisão do TCU. 
14.3. A expressão 'dentro do prazo assinalado pelo Acórdão 7725/2020-TCU-Segunda Câmara' foi utilizada no item 1.8.7.1 do Acórdão 5460/2022-TCU-Segunda Câmara (peça 498) em consonância com o que está previsto no item 1.8.6.1 da decisão recorrida e, portanto, não deve ser dele retirada.
14.4. Apenas no tocante à alteração para que seja deferido mais 60 (sessenta) dias para a apresentação do ajuste do plano de ação (item 1.8.7 do Acórdão 5460/2022-TCU-Segunda Câmara - peça 498) , entende-se que pode ser concedida tal prorrogação, desde que seja observado o prazo para a consecução do citado plano, que finda em julho de 2023, conforme item 1.8 do Acórdão 7725/2020-TCU-Segunda Câmara (peça 87) .
14.5. Assim, propõe-se que o pedido de reexame apresentado pela Secretaria-Executiva do Ministério do Turismo seja provido parcialmente, somente para que seja deferido prazo maior que os 30 (trinta) dias previstos no item 1.8.7 do Acórdão 5460/2022-TCU-Segunda Câmara (peça 498) , para a apresentação do ajuste do plano de ação, observado o prazo previsto no item 1.8 do Acórdão 7725/2020-TCU-Segunda Câmara (peça 87) .
PROPOSTA DE ENCAMINHAMENTO
15. Ante o exposto, submete-se à consideração superior a presente análise do pedido de reexame interposto pela Secretaria-Executiva do Ministério do Turismo, representada pela Advocacia-Geral da União (peça 541) , contra o Acórdão 5460/2022-TCU-Segunda Câmara (peça 498) , propondo-se, com fundamento no art. 48 da Lei 8.443/1992, c/c os arts. 285 e 286 do Regimento Interno/TCU:
a) conhecer do pedido de reexame, e, no mérito, conceder-lhe provimento parcial, para deferir prazo maior que os 30 (trinta) dias previstos no item 1.8.7 do Acórdão 5460/2022-TCU-Segunda Câmara (peça 498) , para a apresentação do ajuste do plano de ação; e
b) dar ciência da decisão que vier a ser adotada à recorrente e demais órgãos/entidades interessados."
É o relatório.

Márcia Ferreira Dias, Bianca de Felippes Oliveira e outros, representando a Associação dos Produtores de Teatro - RJ - APTR; Marcelo Terra Camargo (OAB/RJ 1.679-B), representando Marcelo Terra Camargo; César André Machado de Morais (OAB/SP 415.844), Fernando Moraes Quintino da Silva (OAB/SP 142.228) e outros, representando José Paulo Soares Martins.

Não atuou.

PEDIDO DE REEXAME. ACOMPANHAMENTO. ESTOQUE DE PROCESSOS DE PRESTAÇÃO DE CONTAS PENDENTE DE ANÁLISE. DETERMINAÇÃO PARA CONSTITUIÇÃO DE PLANO DE AÇÃO. MONITORAMENTO. ARGUMENTOS SOBRE A NECESSIDADE DE AJUSTES NA REDAÇÃO DO ACÓRDÃO 5.460/2022-TCU-2ª CÂMARA. CONHECIMENTO. ARGUMENTOS INSUFICIENTES PARA REFORMA DO JULGADO. CONCESSÃO DE PRAZO ADICIONAL PARA AJUSTE EM PLANO DE AÇÃO. PROVIMENTO PARCIAL.

ACOMPANHAMENTO (ACOM)

Unidade de Auditoria Especializada em Recursos (AudRecursos); Unidade de Auditoria Especializada em Educação, Cultura, Esporte e Direitos Humanos (AudEducação).

Em análise, pedido de reexame interposto pela então Secretaria-Executiva do Ministério do Turismo, representada pela Advocacia-Geral da União (AGU) , contra os subitens 1.8.6, 1.8.7, 1.8.8 e 1.8.9 do Acórdão 5460/2022-TCU-Segunda Câmara, da lavra do Ministro-Substituto André Luís de Carvalho.
Trata-se de acompanhamento da gestão do passivo de prestações de contas dos recursos repassados para o fomento de projetos culturais mediante mecanismos de renúncia fiscal previstos na Lei 8.313/1991, conhecida como Lei Rouanet ou Lei de Incentivo à Cultura (LIC) , por parte da extinta Secretaria-Executiva do Ministério da Cultura (SE-MinC) .
O acompanhamento foi originalmente determinado pelos subitens 9.6.3 e 9.12.2 do Acórdão 3232/2017-TCU-Segunda Câmara, também da relatoria do Ministro-Substituto André Luís de Carvalho, proferido no julgamento da prestação de contas ordinária dos gestores da então SE-MinC para o exercício de 2014 (TC Processo 031.409/2015-6) :
"9.6. determinar que a Secretaria-Executiva do Ministério da Cultura:
 (...) 
9.6.3. envie relatórios semestrais ao TCU, até 15 (quinze) dias úteis após o término de cada mês de junho e de dezembro, com informações detalhadas sobre a evolução do passivo de prestações de contas e sobre as providências adotadas para efetivamente reduzir esse passivo processual e evitar a formação de novo passivo, com a evidenciação do volume de processos totais, já analisados e a analisar, e a identificação dos servidores responsáveis pelas aludidas análises, entre outras informações relevantes, devendo, ainda, o Controle Interno junto ao Ministério da Cultura se manifestar conclusivamente sobre toda a gestão do mencionado passivo processual, com especial atenção para o nível de cumprimento das metas de redução desse passivo, entre outras providências necessárias;"
"9.12. determinar que a SecexEducação:
 (...) 
9.12.2. autue processo específico de acompanhamento sobre a gestão do passivo de prestação de contas pela Secretaria-Executiva do MinC, em cumprimento ao item 9.6.3 deste Acórdão, devendo submeter o correspondente feito ao competente Relator, com a manifestação conclusiva da unidade técnica sobre a efetiva redução do aludido passivo processual, até o 5º dia útil de cada mês de agosto e de fevereiro, indicando os responsáveis pela eventual inércia na redução do referido passivo e as medidas corretivas porventura necessárias, entre outras providências cabíveis; e (...) " (grifei) 
Já no âmbito do acompanhamento, o Acórdão 7725/2020-TCU-Segunda Câmara concluiu pelo descumprimento do subitem 9.6.3 da deliberação suprarreferida e também do subitem 9.1.1 do Acórdão 12157/2018-TCU-Segunda Câmara, igualmente prolatado nestes autos, e determinou que a unidade jurisdicionada apresentasse, no prazo de noventa dias, ajustes no plano de ação objetivando a extinção em, três anos, do estoque de processos de prestação de contas pendentes de exame, além de realizar a audiência de todos os gestores envolvidos por descumprimento de determinação do Tribunal.
Em atendimento a decisão do então Relator, a unidade técnica realizou audiência dos responsáveis e concluiu não haver ocorrido tal descumprimento. Propôs, no entanto, determinar à então Secretaria Especial da Cultura do Ministério do Turismo (Secult/MTur) que realizasse ajustes no plano de ação e encaminhasse ao TCU uma nova versão, bem como sustasse atos normativos específicos, tendo em vista a ocorrência de represamento anual dos projetos culturais de fomento indireto previstos na Lei 8.313/1991, medida esta que culminou com a expedição de despacho cautelar pelo Relator, referendado pelo Plenário, por meio do Acórdão 2288/2021-TCU-Plenário.
A decisão foi objeto de agravo do Ministério do Turismo, não provido pelo Acórdão 3174/2021-TCU-Plenário.
Em momento seguinte, o então Relator determinou a realização de oitiva para as "manifestações conclusivas sobre o efetivo cumprimento, ou não, das medidas originariamente anunciadas pela Secult na anterior reunião técnica realizada junto ao Gabinete do Ministro-Relator", para a apresentação do plano de ação ajustado, de comentários sobre a implementação das demais medidas propostas pela unidade técnica e "o eventual ato de revogação ou desconstituição da Portaria Secult nº 24, de 2020" (peça 395, p. 15) .
Paralelamente, o Tribunal recebeu representação do Procurador da República Jaime Mitropoulos, do Ministério Público Federal (MPF) , solicitando a instauração de "apuração contábil" acerca de suposta inexecução do Projeto de Restauro e Revitalização do Complexo Arquitetônico do Convento de Santo Antônio - 400 anos, notadamente no que concerne ao inadimplemento da Fase III (Contrato 12.2.0604.1, celebrado entre o BNDES e a Província Franciscana da Imaculada Conceição do Brasil - Beneficiária) .
Ao apreciar a matéria, o Plenário, por intermédio do Acórdão 412/2022-TCU-Plenário, Rel. Ministro Aroldo Cedraz, deliberou por: 
"1.7. Determinações/Recomendações/Orientações: não há. 
1.7.1. determinar ao Ministério do Turismo que, no prazo de 15 (quinze) dias, regulamente e implemente o fluxo de emissão do Laudo Final pós análise financeira, de forma a permitir a conclusão de pelo menos 250 processos paralisados nessa situação, em atendimento ao disposto nos artigos 3º e 4º da IN-TCU 71/2012, que tratam dos prazos e medidas administrativas anteriores à instauração de processos de tomadas de contas especiais; 
 (...) 
1.7.3. informar aos gestores que a determinação constante do subitem 1.7.1 precedente será monitorada no escopo do TC Processo 008.379/2017-3, tendo em vista que têm impacto na gestão do passivo de prestações de contas e de tomadas de contas especiais, acompanhado naqueles autos; 
 (...) 
1.7.5. apensar os presentes autos ao TC Processo 008.379/2017-3, que trata do acompanhamento da gestão do passivo de prestações de contas da atual Secretaria Especial da Cultura do Ministério do Turismo." (grifei) 
Aqueles autos, portanto, encontram-se apensados a este processo.
Por fim, o acórdão recorrido analisou a documentação objeto da oitiva e formalizou o início, no âmbito deste processo, do monitoramento do Acórdão 412/2022-TCU-Plenário.
Neste momento processual, ratifico a proposta de conhecimento de recurso formulado pela então Serur, com efeito suspensivo, e acolhida pelo Ministro Bruno Dantas, a quem sucedo na relatoria, e examino a proposta de encaminhamento alvitrada pela unidade técnica especializada.
II
Embora a União tenha interposto o presente pedido de reexame em face dos "itens 1.8.6, 1.8.7, 1.8.8 e 1.8.9 do Acórdão 5640/2022-TCU-Segunda Câmara" (peça 541, p. 1) , a peça se centra na necessidade de "ajuste do plano de trabalho (itens 1.8.6 e 1.8.7 do Acórdão) " (peça 541, p. 4-5) , particularmente nos subitens 1.8.6.1 e 1.8.7.1:
"1.8.6. determinar às correspondentes instituições públicas que, para a apresentação do aludido plano de ação, o acompanhamento sobre o cumprimento da determinação prolatada pelo item 1.8 do Acórdão 7725/2020-TCU-Segunda Câmara, nos termos do art. 7º, §§ 3º e 4º, da Resolução TCU n.º 315, de 2020, deverá contemplar, pelo menos, as seguintes premissas: 
1.8.6.1. a Secretaria Especial da Cultura e o Ministério do Turismo devem revisar o plano de ação para o tratamento do estoque dos processos de prestação de contas pendentes de análise final, buscando garantir que as 'frentes 1 e 2' do plano de ação sejam efetivamente cumpridas, dentro do prazo estabelecido pelo item 1.8 do Acórdão 7725/2020-TCU-Segunda Câmara, já que é possível afirmar que a efetiva extinção, em 3 (três) anos, do atual passivo dos processos de prestações de contas dos projetos culturais não será alcançada, sob pena de restar inequivocamente caracterizado o reiterado descumprimento da decisão do TCU, com a consequente responsabilização dos gestores, nos termos do art. 58, VII, da Lei n.º 8.443, de 1992; 
 (...) 
1.8.7. determinar que, nos termos do art. 7º, §§ 3º e 4º, da Resolução TCU n.º 315, de 2020, a Secretaria Especial de Cultura e o Ministério do Turismo realizem os ajustes no plano de ação, encaminhando ao TCU, no prazo de 30 (trinta) dias contados da notificação do presente acórdão, os seguintes elementos: 
1.8.7.1. a revisão de todos os marcos temporais, com a estimativa de início e de fim para cada atividade, além das demais medidas pertinentes para a sua consecução, dentro do prazo assinalado pelo Acórdão 7725/2020-TCU-Segunda Câmara;
 (...) " (grifei) 
Entende a recorrente que a deliberação do Tribunal se mostra bastante razoável e estaria em consonância com a Lei de Introdução às Normas do Direito Brasileiro (LINDB) , particularmente com seu art. 22; contudo, defende alteração na redação dos subitens 1.8.6.1 e 1.8.7.1.
Quanto ao subitem 1.8.6.1, defende que deveria contemplar apenas a determinação de revisão do plano de ação para o tratamento do estoque dos processos de prestação de contas pendentes de análise final, afastando-se a vinculação a acórdãos anteriores e a nomenclaturas do plano atual ("frentes 1 e 2") , ou, sucessivamente, substituir a menção às atuais "frentes 1 e 2" por expressão mais permeável a novas soluções, a exemplo de "definição de metodologias eficientes para evitar a formação de um novo passivo e para dar vazão ao estoque hoje existente" (peça 541, p. 5) .
Ainda segundo a recorrente, "com o novo Acórdão, o prazo deferido pelo TCU nos acórdãos anteriores, de 3 anos, deve ser entendido como prazo para que o Ministério do Turismo, incluída a Secretaria Especial de Cultura, promovam ajustes no plano de ação para que ele evidencie medidas que atuem 'buscando garantir que sejam efetivamente cumpridas as frentes 1 e 2' do plano de ação" (peça 541, p. 4) . Em outras palavras, não seria, assim, de acordo com a então Secretaria-Executiva do Ministério do Turismo, esperado que fosse possível extinguir o passivo de prestação de contas em três anos, mas que o cumprimento se desse em prazo razoável e o plano de ação contemplasse as iniciativas referentes às frentes 1 e 2 do plano atual. E que entre essas iniciativas inclui-se o desenvolvimento de tecnologia e de metodologias de análise para evitar a formação de novo passivo e dar vazão ao estoque de processos de prestação de contas pendentes de análise final hoje existente. 
Ademais, o ajuste do plano de ação afastaria o risco "de restar inequivocamente caracterizado o reiterado descumprimento da decisão do TCU, com a consequente responsabilização dos gestores, nos termos do art. 58, VII, da Lei n.º 8.443, de 1992" (peça 541, p. 4) , parte final do subitem 1.8.6.1.
Em relação ao subitem 1.8.7.1 do Acórdão 5460/2022-TCU-Segunda Câmara, a recorrente defende que a expressão "dentro do prazo assinalado pelo Acórdão 7725/2020-TCU-Segunda Câmara" seja dele retirada e que, dada a complexidade do tema e a pluralidade de órgãos da Administração envolvidos no caso, o prazo previsto no subitem 1.8.7 deveria ser alterado em mais sessenta dias para a apresentação do ajuste do plano de ação. 
Para a Serur, a alteração pleiteada na redação do subitem 1.8.6.1 do acórdão recorrido, diferentemente do que alega a recorrente, não contribuiria para dar maior efetividade à decisão do Tribunal, pois deixar de especificar como deve ser feita a revisão do plano de ação para o tratamento do estoque de processos de prestação de contas tornaria a "decisão vazia de sentido" (peça 564, p. 10) . 
Ademais, segundo a unidade técnica, as referências às "frentes 1 e 2" e ao prazo estabelecido no subitem 1.8 do Acórdão 7725/2020-TCU-Segunda Câmara feitas no subitem 1.8.6.1 do Acórdão 5460/2022-TCU-Segunda Câmara tiveram o fim de atrelar as ações a serem adotadas pela então Secult/MTUR às determinações anteriores deste Tribunal, de forma que se chegasse a solução com maior probabilidade de resultado positivo, considerando as dificuldades identificadas no âmbito daquele órgão.
Quanto à expressão "dentro do prazo assinalado pelo Acórdão 7725/2020-TCU-Segunda Câmara" utilizada no subitem 1.8.7.1 do Acórdão 5460/2022-TCU-Segunda Câmara, a Serur entende que está em consonância com o que está previsto no subitem 1.8.6.1 da decisão recorrida e, portanto, não deve ser dele retirada.
A unidade técnica, no entanto, propõe conceder a prorrogação do prazo de mais sessenta dias para apresentação dos ajustes no plano de ação desde que seja observado a data final para a consecução do citado plano, que finda em julho de 2023, conforme o subitem 1.8 do Acórdão 7725/2020-TCU-Segunda Câmara.
Assim, propõe que o pedido de reexame apresentado pela então Secretaria-Executiva do Ministério do Turismo seja provido parcialmente, somente para que seja deferido o prazo supramencionado.
Aquiesço à tal conclusão, sem prejuízo de tecer os comentários seguintes.
Para o caso concreto, as modificações sobre a forma como devem ser redigidas ou endereçadas as determinações a unidade jurisdicionada devem estar afetas ao relator responsável pelo processo de acompanhamento e seu respectivo monitoramento. Cabe a este, no âmbito da sua presidência processual, definir o curso das ações, valendo-se, inclusive, de medidas de solução consensual.
Quanto ao prazo, embora também entenda se tratar de questão atinente à atuação do relator do caso, por celeridade processual irei deferir sessenta dias, conforme proposto, tendo em vista que referida prorrogação não afetaria a data final estabelecida para consecução do plano em comento.
Diante do exposto, voto pela aprovação da minuta de acórdão que ora submeto à apreciação deste Colegiado.
TCU, Sala das Sessões, em 9 de maio de 2023.
Ministro JHONATAN DE JESUS 
Relator